臺灣高等法院刑事判決　　　　　　　　　九十一年度上訴字第一一一六號
　　上　訴　人　臺灣臺北地方法院檢察署檢察官
　　被　　　告　乙○○
　　選任辯護人　林賢宗
右上訴人，因被告誣告案件，不服臺灣台北地方法院，九十年度訴字第八九七號，中
華民國九十一年三月二十二日第一審判決（起訴案號：臺灣台北地方法院檢察署九十
年偵字第三二一二號）提起上訴，本院判決如左：
    主      文
上訴駁回。
    理      由
一、公訴意旨略以：被告乙○○係祥壽工程企業股份有限公司（下稱祥壽公司）負責
    人，於民國八十七年七月三十一日與旺帝企業股份有限公司（下稱旺帝公司）負
    責人即告訴人甲○○簽立「工程合約書」，由祥壽公司承包旺帝公司所承攬之「
    台灣省立交響樂團新建演奏廳軟體工程」中之「空調水電消防工程」，雙方言明
    於簽訂合約後七日內開工，於三百六十五天內完工，乙○○並明知依工程合約第
    十五條第三項規定：實施驗收時，如發現工程與規定不符，乙方（即乙○○）應
    在指定期限修改完竣，逾期尚未修改完妥，除依照合約第八條之規定賠償逾期損
    失外，甲方（即甲○○）並得動用乙方未領之工程款逕行辦理，乙方不得異議，
    如有不敷，仍由乙方補足之。惟乙○○自八十八年三月十八日起，即一再延誤工
    程進度、缺失不斷，經甲○○多次催促，乙○○至八十九年九月十六日止，仍未
    改善十四項缺失，甲○○不得已，始依工程合約第十六條付款辦法之約定，暫扣
    留被告乙○○之履約保證票及八十九年五月份工程款新台幣 (下同）六十五萬元
    ，以敦促乙○○改善。詎乙○○意圖使甲○○受刑事處分，竟先後於八十八年四
    月間、八十九年十一月間，向台灣台北地方法院自訴、台北市政府警察局松山分
    局告訴甲○○侵占罪嫌，幸經該法院、臺灣台北地方法院檢察署（下稱台北地檢
    署）分別予以無罪判決、不起訴處分在案。因認被告涉犯刑法第一百六十九條第
    一項之誣告罪嫌云云。
二、公訴人認被告乙○○涉有前開犯行，無非係以：告訴人甲○○之指訴及工程合約
    、被告書立之切結書、旺帝公司函文影本、原審法院八十八年度自字第二五０號
    刑事判決書、台北地檢署九十年度偵字第一五四號不起訴處分書，為其主要論據
    。訊據被告固坦承曾以告訴人涉嫌侵占為由，先後向原審法院提起自訴，另向台
    北市政府警察局松山分局提出告訴各情不諱，嗣分別經原審法院判決無罪及台北
    地檢署檢察官不起訴處分確定，惟堅決否認有何誣告犯行，辯稱：伊公司承攬前
    述旺帝公司分包之「空調水電消防工程」，但旺帝公司藉故刁難，拒付工程款，
    伊方提出自訴、告訴，請求司法機關處理，並未捏造事實、誣告他人等語。
三、原審法院以：
  (一)按誣告罪之成立，以意圖他人受刑事或懲戒處分而為虛偽之告訴、告發、報告者
    為要件。所謂虛偽，係指明知無此事實故意捏造而言，若告訴人誤認有此事實或
    誤以為有此嫌疑而為告訴，自不得指為虛偽，縱其被指訴之人不負刑責，惟告訴
    人本缺乏誣告之故意，即難論以誣告罪（最高法院四十年台上第八十八號、四十
    四年台上字第八九二號判例參照）。是自訴人因所訴之事實不能證明其係實在，
    而對於被訴人為無罪判決者，則是否構成誣告罪，尚應就其有無虛構誣告之故意
    以為斷，並非當然可以誣告罪相繩。亦即誣告罪之成立，必以告（自）訴人所訴
    之事實必須完全出於虛構為要件，若有出於誤會或懷疑有此事實而為申告，以致
    不能證明其所訴之事實為真實，縱被訴人不負刑責，而告（自）訴人本缺乏誣告
    之故意，仍難成立誣告罪名。
  (二)經查：
  1.被告係祥壽公司負責人，於八十七年七月三十一日與告訴人擔任負責人之旺帝公
    司簽立「工程合約」，由祥壽公司承包旺帝公司所承攬之「台灣省立交響樂團新
    建演奏廳軟體工程」中之「空調水電消防工程」，此為被告直承在卷，且各有上
    開旺帝公司與業主台灣省物資處代理台灣省立交響樂團訂定之工程合約（原審卷
    三二九至三四九頁）及旺帝公司與祥壽公司訂立之合約書（他字卷八至十七頁）
    影本可憑，根據上開旺帝公司與業主訂立之工程合約第二十六條付款辦法中規定
    ：「正式開工後，每月月底由乙方（指旺帝公司）按該月實際完工數量依照契約
    單價核實估驗計價，向甲方（指業主）提出書面申請，經監造單位與甲方查驗符
    合後，付給該申請價款之百分之六十五」，又依照前述旺帝公司與祥壽公司合約
    第十六條付款辦法規定：「乙方（指祥壽公司）進場施工得請訂金百分之十五，
    唯須提供相對公司保證票，工程款每月五日計價，依業主估驗之數量計價百分之
    七十五，於業主付款後付予乙方，另待業主於工程完工正式驗收合格後付百分之
    七，唯乙方須同時付保固切結書，另保留百分之三保固金於保固期滿後付清，乙
    方請款時須附足發票。保固金可用公司票據抵用。保證票於進度達百分之十五以
    上時退還乙方。」由此可見，被告擔任負責人之祥壽公司依約本有按期依照工程
    進度對旺帝公司請求計價、給付工程款權利，且於工程達到一定進度時，得請求
    返還先前交付之保證票甚明。
  2.被告於八十八年三月九日以告訴人涉嫌侵佔罪嫌，向原審法院提出自訴略稱：祥
    壽公司之空調工程已完成百分之卅八，依約多次催討上開面額四百廿萬元保證票
    ，詎告訴人均以軟體總工程進行須達百分之十五，始須返還保證票為由，拒絕返
    還保證票，不無侵占嫌疑云云，有該院八十八年度自字第二五０號刑事判決書附
    卷（原審卷一二八至一三一頁）可稽，並經該院核閱該卷宗屬實，告訴人於前開
    案件審理中，並不諱言未歸還保證票，僅對雙方約定何時返還保證票之時間有不
    同之說法，即被告認為祥壽公司所承攬之「空調工程」達到百分之十五，即可請
    求返還祥壽公司交付之保證票，而告訴人則硬指需其旺帝公司向業主承攬之「軟
    體總工程」進度達百分之十五始須返還上述保證票，是被告所為此部分之自訴並
    非事出無因，亦非虛構事實故為誣告。
  3.被告雖再於八十八年四月二十六日以告訴人涉嫌侵佔罪嫌，另向原審法院提出自
    訴，此次自訴內容略稱：上述空調工程第六期工程，業主已驗收合格，撥款予告
    訴人，告訴人卻以工程有瑕疵為藉口，剋扣該期工程款三十餘萬元，經協調會同
    業主會勘結果，確認無瑕疵，然告訴人卻仍拒不給付，當係侵占等情，亦有該院
    八十八年度自字第四一六號刑事判決書影本在案（原審卷一三七至一三九頁）可
    憑。告訴人於前開案件審理時亦不否認已取得業主核撥之該期全額工程款，僅以
    該工程已進入第六期，祥壽公司係未施工，而非認有瑕疵，故未給付該期工程款
    等情，再參以該院前開判決亦僅闡述敘明告訴人自業主取得工程款，係依照雙方
    訂立之工程契約而來，在金錢所有權未轉交被告前，屬告訴人經營之旺帝公司所
    有，乃認告訴人既未持有被告轉交之金錢，自無易持有為所有之犯行，而與侵佔
    罪之要件不符，並未直指被告捏造事實，是被告提起該件自訴，既無證據顯示故
    意虛構事實，所為尚與誣告罪之要件不該當。
  4.被告又於八十九年十一月二十一日以告訴人涉嫌侵佔罪嫌，向台北市政府警察局
    松山分局提出侵占告訴，內容略以：前開工程施工進度至第十五期後，被告遲
    未收到該期工程款六十五萬零四百七十六元，經查已經業主估驗付款予告訴人擔
    任負責人之旺帝公司，但多次催討，告訴人仍拒不給付；祥壽公司之空調工程
    已完成百分之卅八，然告訴人仍拒不返還前開保證票等等，嗣經警移送台北地檢
    署偵查後，檢察官予以不起訴處分，被告不服聲請再議，復經臺灣高等法院檢察
    署駁回確定，各有台北地檢署九十年度偵字第一五四號檢察官不起訴處分書（偵
    卷五至七頁）、臺灣高等法院檢察署（下簡稱台高檢）九十年度議字第一三五三
    號處分書可憑，並經原審法院調閱卷宗確認無訛，原審法院認：
  (1)祥壽公司、旺帝公司雙方於八十九年六月四日會勘，發現祥壽公司於施工中有十
    四項工程缺失，嗣於同年七月十日協議限期改善，固為被告所不爭執，且有協議
    書（原審卷一一七頁）影本附卷可憑，告訴人雖指祥壽公司未依限完成改善缺失
    工程，然據證人即祥壽公司再予分包風管工程、電工工程之包商林昭輝、陳溪泉
    及空調水電監工邱政智到庭一致證稱：已經如期改善完工，並經旺帝公司會同顧
    問公司估驗通過等語（原審卷六十二、六十三、一七三、一六六至一六九頁），
    林昭輝、邱政智並各自提出當時會同旺帝公司工務經理戴國充及案外人魏光中估
    驗簽字認可之上述十四項工程缺失表影本各一份（原審卷二一三至二一六頁）可
    參，又證人戴國充亦證稱：伊與魏光中曾與小包進行會勘，魏光中在上開缺失表
    記載ＯＫ字樣後，伊才簽名確認等語（原審卷二四七、二五○頁），足徵被告並
    非未依協議如期改善上述十四項工程缺失，佐以證人即業主承辦人林延春證述：
    不知有十四項缺失，會勘時業務、旺帝及顧問公司三方估驗計價、付款，如果估
    驗有問題，業主會要求旺帝改善完畢後才全數付款等語（原審卷一六一至一六四
    頁），且提出工程估驗單影本一份（原審卷一七七至一八一頁）為證，是被告辯
    稱：伊已按協議完成缺失改善，告訴人卻仍拒不付款一節，即非全無所憑，況檢
    察官係以雙方對前述工程確有存在瑕疵修補爭議，尚難單純以告訴人拒絕付款，
    推認其有不法所有意圖，且旺帝公司受領工程款，乃基於所有人地位管領，而非
    持有被告之物，是檢察官並未認定被告係故意捏造事實，任意指控告訴人侵占工
    程款亦甚明顯，足認被告此部分之告訴亦無虛構情事。
  (2)至於被告認告訴人涉嫌侵占保證票一節，雖與前揭原審法院八十八年度自字第二
    五０號案件為同一事實，然從被告於八十八年三月十一日就上述保證票部分，首
    次對告訴人提出自訴，迄八十九年十月二十六日，再度就同一事實提出刑事告訴
    ，期間已有年餘，證人林延春復證稱：截至八十九年五月底，實際完成裝修工程
    的百分之二十一，如加入空調工程部分之總工程進度，則已達到百分之三十八，
    至於旺帝所分包下去的空調水電消防工程已達到空調部分之百分之九十等語（原
    審卷一六五頁），且提出國立臺灣交響樂團新建演奏廳第二期工程裝修、空調工
    程一～十五期請款進度一覽表一份（原審卷一七六頁）為憑，足見被告所辯稱：
    「該判決理由認歸還保證票時間，乃係雙方對契約解釋問題，故伊待全部工程達
    到百分之十五之進度後，再向告訴人請款，仍被刁難，才提起告訴」等語即有憑
    據，並無故意捏造事實甚明。
  (3)再者，本次被告提出告訴，並有委請律師擔任告訴代理人，有刑事委任狀附於該
    偵查卷宗可憑，即便被告歷次提出告訴之主要目的在於索討積欠之工程款屬實，
    然被告提出告訴，除有前述事證外，均非事出無因，尚且被告另有委任具有專業
    素養之律師提供意見，若責令不具法學專業素養之被告區別民事債務糾紛與刑法
    侵占罪不同，實強人所難，縱令被告錯認或誤會告訴人涉嫌侵占，僅依前揭公訴
    人所提出之證據，亦難認被告有何誣告犯意。
  (三)綜上各情，被告係因有合理之懷疑，為判明是非曲直，乃於前案自訴、告訴本案
    告訴人涉嫌侵占，並非無中生有、任意捏詞誣告。縱各該案經司法機關認純係因
    民事糾紛所致，而判決告訴人無罪確定，或為不起訴處分確定，然揆諸前揭說明
    ，亦難認定被告有故意虛構不實之事實而為申告，則其分別向法院及警方提起自
    訴、告訴，尚屬其訴訟權之行使，尚難因此即謂被告有誣告之故意。故被告所辯
    並無誣告之犯意等語，可堪採信。此外，復查無其他積極之證據，足認被告確有
    告訴人所指之誣告犯行，是被告被訴之犯罪，自屬不能證明。原審因此為被告無
    罪之判決，經核於法尚無不合。
四、檢察官徒依告訴人具狀請求，略謂：被告明知所負責之祥壽公司與告訴人負責之
    旺帝公司有關保證票、工程款之爭議，純屬民事糾葛，已經法院及檢察官在判決
    或不起訴處分書內詳細說明，竟仍一再故意捏造告訴人有侵占之事而提起自訴或
    告訴，原審逕認不成立誣告罪，似有不當云云。惟查：
  (一)本件之癥結係在於被告歷次所為之申告，是否有虛捏事實之情形？及其先後所申
    告之事實是否相同？如果所訴之事並無虛妄，僅屬對於法律之認知有所不解，而
    且先後所訴事實不盡相同，即難認其有誣告之犯罪故意，尚無以誣告罪責相繩之
    餘地。
  (二)本件被告提出指訴旺帝公司負責人甲○○（即本件告訴人）涉嫌侵占之案件，計
    有二件自訴案件，一件告訴案件，茲分析如下：
  1.第一件自訴案為原審法院八十八年度自字第二五○號，所申告內容為被告向告訴
    人負責之旺帝公司承包工程，已依約定進度完工，告訴人竟拒絕返還被告先前為
    保證履約合約之四二○萬元保證支票，因認告訴人有予侵占之犯罪嫌疑云云。第
    二件自訴案為原審法院八十八年度自字第四一六號，所申告之內容為：被告承包
    告訴人負責之旺帝公司工程，已依約將第六期工程完工並改進缺失，驗收完畢，
    被告亦自其業主領訖工程款，卻對於下包之被告故意藉詞刁難，顯有將其已自業
    主處領得之其中三十餘萬元工程款侵占不交被告之情事，因認告訴人有侵占工程
    款之犯罪嫌疑云云。可見所申告之罪嫌雖然相同，但所訴之內容一為被告交付而
    應返還之保證金支票，一為業主支付應轉付被告之工程款，二者迥不相同，金額
    亦大有差別。至於其第三件之告訴案件為台北地檢署九十年偵字第一五四號及台
    高檢九十年議字第一三五三號，所訴內容為：被告已依約施工至第十五期，業主
    已經估驗付款予告訴人負責之旺帝公司，告訴人竟拒不轉付被告，經催仍拒，計
    有六十五萬四百七十六元，又保證支票亦堅不返還，因認被告已將之侵占入己而
    涉嫌犯罪云云。其中六十五萬四百七十六元部分明顯與上開二件自訴案件無關，
    僅保證支票部分與第一件之自訴案件相似，但就時間而言，相距已有一年八月有
    餘。
  2.事實上，被告所為申告之事實部分均信而有徵，已如前述，且有其歷次寄與告訴
    人負責之旺帝公司之備忘錄及索還之存證信函多件在原審卷可資佐證，告訴人之
    旺帝公司則藉口不還或置之不理，甚至拖累被告之下包廠商，復據上開證人林昭
    輝、陳溪泉、邱政智供證在案，有如前述，最可議者，尤其是旺帝公司早已就被
    告及其下包完工部分，先向業主請款獲付，當然亦經業主驗收合格，而告訴人猶
    以各種藉口延不付款予被告，可見被告懷疑款項已遭告訴人侵占，即難認有違常
    情，亦可見其所為申告尚非虛妄，其中保證金支票一節，告訴人既未返還被告，
    且一拖再拖，以其時間之經過而觀，被告若懷疑該票已遭被告侵占入己、轉讓他
    人，實亦未逸於情理，從而被告提出申告，自難認有誣告之犯罪故意。
  3.再就本件相關之各自、告訴案件言，承辦之法官或檢察官固已就其案件而為剖析
    、論理，有該判決書、處分書等在卷可稽，但衡以法律仍屬專門知識，被告既非
    習法之人，以通常人之觀念對於一再賴債之人提出申告，縱有誤解法律之處，若
    遽以誣告罪相繩，恐於人民對法律之感情有違，有失公平法院之形象。參以本件
    相關之告訴案件，檢察官亦不認為前二件之自訴案件與該告訴案件係屬於同一案
    件，故未逕以刑事訴訟法第二百五十二條第一款「曾經判決確定者」為由，處分
    不起訴，而係以同條第十款「犯罪嫌疑不足者」為由，處分不起訴，有該不起訴
    處分書在偵查卷可憑，足見檢察官亦不認為被告有就同一事件一再申告之情形，
    而係為不同事情分別申告，自難認有明知不實而虛捏誣告之情事，不應令負誣告
    罪責。
  (三)綜合上述，本件既無任何確證足以證明被告有虛構事實誣告他人犯罪之情事，核
    屬不能證明被告犯罪，檢察官指摘原判決諭知被告無罪係不當，提起上訴，不能
    認為有理由，應予駁回。
據上論斷，應依刑事訴訟法第三百六十八條，判決如主文。
本案經檢察官陳明光到庭執行職務。
中    華    民    國    九十一    年      五        月     二十九       日
                        臺灣高等法院刑事第十四庭
                            審判長法  官  陳  祐  輔
                                  法  官  陳  國  文
                                  法  官  洪  昌  宏
右正本證明與原本無異。
檢察官如不服本判決應於收受送達後十日內向本院提出上訴書狀，其未敘述上訴之理
由者並得於提起上訴後十日內向本院補提理由書（均須按他造當事人之人數附繕本）
。
                                  書記官  廖  月  女
中    華    民    國    九十一    年      五        月      三十        日
